【裁判字號】    97,訴,1905
【裁判日期】    990615
【裁判案由】    所有權移轉登記
【裁判全文】
臺灣板橋地方法院民事判決              97年度訴字第1905號
原      告  丁○○
訴訟代理人  黃勝文律師
複  代理人  張逸婷律師
被      告  庚○○
訴訟代理人  鍾毓理律師
被      告  甲○○
訴訟代理人  壬○○
上列當事人間請求所有權移轉登記事件，經本院於民國99年5 月
26日言詞辯論終結，判決如下：
    主  文
被告應於原告將其所占用坐落臺北縣三峽鎮○○段小暗坑小段一
三○○地號上如附圖所示編號1300（A ）及1300（B ）部分，面
積共計四七一平方公尺土地騰空返還被告之同時，於繼承戊○○
遺產之範圍內，連帶給付原告新臺幣肆佰萬元，及自民國九十八
年一月十六日起至清償日止，按年息百分之五計算之利息。
訴訟費用由被告連帶負擔。
本判決第一項於原告以新臺幣壹佰參拾參萬肆仟元為被告預供擔
保後，得假執行；但被告如以新臺幣肆佰萬元為原告預供擔保後
，得免為假執行。
    事實及理由
壹、程序方面：
一、本件原告起訴原係以戊○○為被告，嗣因戊○○於起訴前之
    民國95年7 月14日已死亡，原告乃於97年11月7 日及97年11
    月20日具狀撤回對被告戊○○之起訴，並追加其繼承人庚○○、辛○○○、乙○○、丙○○及甲○○為被告，嗣又因辛○○○、乙○○、丙○○均已拋棄繼承，原告乃又於98年1
    月15日具狀撤回對辛○○○、乙○○、丙○○之起訴，先予
    敘明。
二、又原告起訴時原聲明請求被告應將坐落臺北縣三峽鎮○○段
    小暗坑小段1300、1300-3地號，權利範圍各2645／16180 之
    土地所有權移轉登記予原告。嗣於98年1 月15日提出變更訴
    之聲明聲請狀，以上開土地業經查封登記禁止移轉登記而陷
    於給付不能為由，變更聲明為請求被告應連帶給付原告新臺
    幣（下同）400 萬元，暨自該聲請狀送達之翌日起至清償日
    止，按年利率百分之5 計算之利息，核其變更之訴與原訴之
    基礎事實同一，依民事訴訟法第255 條第1 項第2 款規定，
    應予准許。原告嗣又於本院98年8 月18日言詞辯論期日更正
    聲明第1 項為：請求被告應於繼承戊○○之遺產範圍內連帶
    給付原告400 萬元，及自98年1 月16日起至清償日止，按年
    利率百分之5 計算之利息，核屬減縮應受判決事項之聲明，
    依民事訴訟法第255 條第1 項第3 款規定，亦應予准許，併
    予敘明。
三、被告甲○○經合法通知，未於言詞辯論期日到場，核無民事
    訴訟法第386 條所列各款情形，爰依原告之聲請，由其一造
    辯論而為判決。
貳、實體方面：
一、原告起訴主張：
(一)、緣原告於89年5 月22日與被告之被繼承人戊○○簽訂不動產
    買賣契約（下稱系爭契約），向戊○○購買分割前原地號為
    臺北縣三峽鎮○○段小暗坑小段1300地號土地（下稱分割前
    1300地號土地）其中之面積800 坪土地（相當於2645平方公
    尺，下稱系爭土地），原告業已支付全部價金400 萬元予戊○○，戊○○並業將系爭土地交付予原告，由原告在其上興
    建農舍、雞寮使用迄今。系爭契約第3 條附註約定，日後戊○○應辦理分割登記，並將分割後之系爭土地所有權移轉登
    記予原告，為擔保契約之履行，戊○○並將分割前1300地號
    土地應有部分2645／23573 設定抵押權予原告，債權額則設
    定為400 萬元。分割前1300地號土地於91年11月22日分割為
    同小段1300、1300-1、1300-2、1300 -3 地號土地，該4 筆
    土地之面積分別為13458 、4078、3315、2272平方公尺。原
    告買受之系爭土地係坐落在分割後同小段1300地號土地上，
    詎戊○○遲未依約就原告買受之系爭土地再次辦理分割登記
    及移轉所有權登記予原告。嗣分割後之同小段1300地號土地
    於92年1 月6 日遭法務部行政執行署板橋行政執行處囑託臺
    北縣樹林地政事務所查封登記禁止移轉，戊○○應依約將系
    爭土地所有權移轉登記予原告之義務因此陷於給付不能，戊○○後於95年7 月14日死亡，被告為其限定繼承人，依民法
    第256 條規定，原告自得解除系爭契約、回復原狀，請求被
    告於繼承戊○○之遺產範圍內返還400 萬元價款。原告已於
    98年1 月15日當庭為解除契約之意思表示。為此，乃依民法
    解除契約後回復原狀及繼承之法律關係，請求被告於繼承戊○○之遺產範圍內連帶返還400 萬元價金等語。
(二)、聲明：被告應於繼承戊○○之遺產範圍內連帶給付原告40
    0 萬元，及自98年1 月16 日起至清償日止，按年息百分之5
    計算之利息。原告願供擔保，請准宣告假執行。
二、被告則答辯以：
(一)、被告之被繼承人戊○○並無出售系爭土地予原告，亦無收取
    400 萬元買賣價金，被告否認系爭契約書上「戊○○」之簽
    名為真正，原證2 本票亦係偽造，並非戊○○簽發。縱認系
    爭契約為真正，惟系爭土地之使用分區為山坡地保育區，使
    用地類別為農牧用地，依簽約當時有效之農業發展條例第39
    條第1 項規定，申請所有權移轉登記者，應檢具農業用地作
    農業使用證明書或耕地符合土地使用管制規定證明書，向該
    管土地登記機關辦理，始屬合法。然原告卻在系爭土地上興
    建房舍及設置私人墓園使用，並非農耕使用，未符上開規定
    ，致無法移轉登記，應屬可歸責於原告之事由，依民法第22
    5 條第1 項規定，被告免給付義務。若鈞院認原告於98年1
    月15日向被告為解除系爭契約之意思表示合法有效，則被告
    主張兩造間契約既已解除，雙方應互負回復原狀之義務，爰
    依民法第264 條規定，行使同時履行抗辯權，亦即於原告將
    如附圖所示編號1300（A ）及1300（B ）部分，面積共計47
    1 平方公尺土地騰空地上物返還予被告之前，被告拒絕自己
    之給付等語。
(二)、聲明：原告之訴及假執行之聲請均駁回。如受不利之判決，
    願供擔保，請准宣告免假執行。
三、兩造爭執事項：
(一)、原告與戊○○間之系爭契約是否為真正？原告是否已支付40
    0 萬元之買賣價金予戊○○？
(二)、原告主張系爭土地於92年1 月6 日經查封登記禁止移轉，為
    因可歸責於戊○○之事由致給付不能，原告已解除系爭買賣
    契約，並依解約後回復原狀之規定請求返還價金400 萬元，
    有無理由？被告主張同時履行抗辯有無理由？
    （本院98年8 月18日言詞辯論期日，本院卷一第222 頁筆錄
    ）
四、本院得心證之理由：
(一)、原告與戊○○間之系爭契約是否為真正？原告是否已支付買
    賣價金400 萬元予戊○○？
、經查，系爭契約第2 條約定：「買賣總價款：雙方議定新臺
    幣400 萬元整。」；第3 條第1 項約定：「本約成立之日由
    甲方（即原告）付清全部價款予乙方（即戊○○）收迄，不
    另立收據。」，有不動產買賣契約書影本在卷為證（本院卷
    一第7-10頁）。被告雖否認系爭契約上「戊○○」之簽名為
    真正，並否認戊○○已收取400 萬元買賣價金云云，然查，
    系爭契約之不動產買賣契約書確係戊○○親自簽訂，且已收
    取全部價金等事實，業據證人即代為辦理系爭土地抵押權設
    定登記之代書己○○到庭具結證述：系爭契約之不動產買賣
    契約書係伊代擬、代辦的，在伊的事務所簽約，最末頁之賣
    方簽名是戊○○親自簽名，伊有向戊○○說明系爭契約條款
    ，戊○○對契約內容均瞭解且同意，原告於簽約當日有付清
    全部買賣價金，契約書第3 條第1 項是伊本人寫的，如果原
    告沒有付清，伊是不會寫這條件的，後來系爭土地也有設定
    抵押權予原告，也是伊處理的，戊○○會簽發原證2 本票也
    係為了設定抵押權之用等語綦詳（本院卷一第88、89頁筆錄
    ）。本院審酌證人所述具體詳實，與常情無違，且核與卷附
    原證2 本票、土地登記申請書、土地登記謄本上抵押權設定
    等資料相符（本院卷一第145- 148頁），堪信為真。
、次查，經本院依職權比對系爭契約上「戊○○」之簽名，與
    被告不爭執之戊○○於中國農民銀行存款印鑑卡上所留簽名
    （本院卷一第10、121 、154 、157 頁），其運筆之筆勢、
    勾勒、轉折等，均極為相似，應係出於同一人所書寫，益證
    系爭契約「戊○○」之簽名係其本人親自書寫無訛。被告空
    言否認戊○○之簽名為真正，並否認戊○○已收受買賣價金
    云云，自無足採。
、是原告主張其與戊○○間之系爭契約為真正，且原告已付清
    買賣價金400 萬元予戊○○，堪信為真實。
(二)、原告主張系爭土地於92年1 月6 日經查封登記禁止移轉，為
    因可歸責於戊○○之事由致給付不能，原告已解除系爭買賣
    契約，並依解約後回復原狀之規定請求返還價金400 萬元，
    有無理由？被告主張同時履行抗辯有無理由？
、按因可歸責於債務人之事由，致給付不能者，債權人得請求
    賠償損害；債權人於有第226 條之情形時，得解除其契約，
    民法第226 條第1 項及同法第256 條定有明文。又土地經法
    院或行政執行處囑託辦理查封、假扣押、假處分或破產登記
    後，未為塗銷前，登記機關應停止與其權利有關之新登記，
    土地登記規則第141 條第1 項前段亦有明文。是土地被查封
    者，於撤銷查封前，登記機關應停止與其權利有關之新登記
    。是對債務人而言，就該不動產已喪失處分之權能，即處於
    給付不能之狀態，法院自不能命為移轉登記，最高法院72年
    台上字第3874號判決意旨參照。
、經查，分割前1300地號土地係於91年11月22日分割為同小段
    1300、1300-1、1300-2、1300-3地號4 筆土地；分割後同小
    段1300地號土地於92年1 月6 日經法務部行政執行署板橋行
    政執行處囑託臺北縣樹林地政事務所辦理查封登記，禁止移
    轉之事實，有土地登記謄本、地籍圖謄本及法務部行政執行
    署板橋行政執行處92年1 月6 日板執甲90年罰執字第15421
    號函附卷可憑（本院卷一第12-21 頁、第101 -106頁及第11
    6-118 頁）。原告買受占用之系爭土地係坐落在分割後同小
    段13 00 地號上之事實，為被告所不爭執。則原告主張戊○○依系爭契約第3 條附註約定，應於原告買受部分之土地辦
    理分割登記後，將分割後之土地移轉所有權登記予原告之給
    付義務，已因分割後同小段1300地號土地遭查封登記禁止移
    轉而陷於給付不能，且係因可歸責於戊○○之事由所致，揆
    諸前開說明，即屬可採。至被告辯稱原告在系爭土地上興建
    房舍及設置私人墓園使用，未符合農業發展條例規定致無法
    移轉登記，係可歸責於原告之事由云云，經查，系爭土地上
    建有鐵皮圍築之水泥磚造建物以及鐵絲網圍繞之鐵皮屋頂雞
    舍，均為原告出資興建，供自己占有使用，並未出租、出借
    他人，系爭土地上並無墓地等情，有本院履勘筆錄、現場照
    片、臺北縣樹林地政事務所土地複丈成果圖表在卷可稽（本
    院卷二第46-49 、51、53頁），並為被告所不爭執，是原告
    所稱在系爭土地上係興建農舍以供自用，並未設置私人墓園
    等情，堪認非虛。此外，被告並未舉證以實其說，自無可採
    。從而，原告主張依民法第256 條規定解除系爭契約，尚無
    不合。而原告業於98年1 月15日之變更訴之聲明聲請狀中為
    解除契約之意思表示，並經被告訴訟代理人當庭收受書狀，
    有該次書狀附卷可憑（本院卷一第92頁），故系爭契約已於
    98 年1月15日經原告合法解除，洵堪認定。
、第按契約解除時，當事人雙方互負回復原狀之義務，由他方
    所受領之給付物，應返還之；受領之給付為金錢者，應附加
    自受領時起之利息償還之，民法第259 條第1 款、第2 款定
    有明文。又按繼承人得限定以因繼承所得之遺產，償還被繼
    承人之債務。繼承人有數人，其中一人主張為前項限定之繼
    承時，其他繼承人視為同為限定之繼承。修正前民法第115
    條第1 、2 項定有明文。準此，限定繼承之繼承人，就被繼
    承人之債務，既僅負以繼承遺產為限度之有限責任，則於限
    定繼承之債權人起訴為請求時，如繼承人提出限定繼承之抗
    辯，法院即祇能為保留之給付（於繼承遺產限度內為給付）
    判決，不得命為超過繼承所得遺產之給付。最高法院95年度
    台上字第1992號判決意旨參照。經查，系爭契約係於98年1
    月15日經原告解除，業如上述，又戊○○乃於95年7 月14日
    死亡，被告為其繼承人，被告庚○○已辦理限定繼承等情，
    為兩造所不爭執，復有本院民事紀錄科查詢表在卷可憑（本
    院卷一第63頁），則原告依上開繼承及解除契約後回復原狀
    之規定，請求被告於繼承戊○○遺產之範圍內，連帶返還所
    受領之價金400 萬元及自98年1 月16日起至清償日止，按年
    息百分之5 計算之利息，即無不合，應予准許。
、復按因契約互負債務者，於他方當事人未為對待給付前，得
    拒絕自己之給付，民法第264 條第1 項定有明文。又當事人
    因契約解除而生之相互義務，準用第264 條至第267 條之規
    定，同法第261 條亦定有明文。原告與戊○○之系爭契約既
    經原告合法解除，且原告亦自承戊○○已將系爭土地交付原
    告使用，則契約解除後，依上開回復原狀之規定，原告亦應
    將其由戊○○受領之如附圖所示編號1300（A ）及1300（B
    ）部分，面積共計471 平方公尺土地騰空返還予被告。被告
    就原告此一返還義務，已為同時履行之抗辯，本院即應為同
    時履行之判決。
五、綜上所述，原告主張其於89年5 月22日向被告之被繼承人戊○○購買分割前1300地號土地其中面積800 坪，原告已於簽
    約當日付清買賣價金400 萬元，上開800 坪土地係坐落在分
    割後同小段1300地號土地上，然因分割後同小段1300地號土
    地因行政執行署囑託地政機關辦理查封登記禁止移轉而陷於
    給付不能，戊○○業已死亡，被告為其繼承人，已辦理限定
    繼承，爰依民法第256 條規定解除契約，並依同法第259 條
    回復原狀之規定，請求被告應於繼承戊○○遺產之範圍內連
    帶給付原告400 萬元，及自98年1 月16日起至清償日止，按
    年息百分之5 計算之利息，為有理由，應予准許。被告為同
    時履行之抗辯，主張原告亦應將戊○○交付之如附圖所示編
    號1300（A ）及1300（B ）部分，面積共計471 平方公尺土
    地騰空返還予被告，亦屬正當，爰為命同時履行之判決如主
    文第1 項所示。
六、兩造陳明願供擔保聲請宣告假執行或免為假執行，經核均與
    法相符，爰分別酌定相當之擔保金額准許之。
七、本件判決事證基礎已臻明確，兩造其餘主張、陳述及所提證
    據暨攻擊、防禦方法，經本院審酌後，認與判決結果均無影
    響，爰不一一論述，併予敘明。
八、爰依民事訴訟法第78條、第85條第2 項，判決如主文。
中    華    民    國    99    年    6     月    15    日
               民事第三庭  審判長法  官   朱耀平
                                 法  官   邱育佩
                                 法  官   吳金芳
以上正本係照原本作成。
如對本判決上訴，須於判決送達後20日內，向本院提出上訴狀。
中    華    民    國    99    年    6     月    15    日
                                 書記官   陳昭綾
附圖：（一頁）

司法院資訊處製作；財團法人民間司法改革基金會備份。
